【裁判字號】    97,勞訴,33
【裁判日期】    970724
【裁判案由】    給付資遣費
【裁判全文】
臺灣高雄地方法院民事判決              97年度勞訴字第33號
原      告  甲○○
訴訟代理人  楊櫻花律師
被      告  友聯儲運股份有限公司
法定代理人  乙○○
訴訟代理人  郭蔧萱律師
上列當事人間請求給付資遣費事件，本院於民國97年6 月19日言
詞辯論終結，判決如下：
    主      文
原告之訴及假執行之聲請均駁回。
訴訟費用由原告負擔。
    事實及理由
一、本件原告起訴主張：原告於民國80年6 月18日起，受雇於被
    告擔任推高機司機之工作，於94年間昇調為襄理，同年因原
    告所轄部屬犯錯為由，將原告降為一等專員。原告於96年10
    月5 日駕駛堆高機作業時，因過失致同事沈江峻受傷，原告
    欲與沈江峻達成和解，但因沈江峻避不見面致無法達成和解
    。而被告於96年10月15日下午5 時許將原告解僱，理由為「
    原告於96年10月5 日在出口倉堆高機裝貨作業時貨物過高擋
    住視線，未依規定倒車行駛，至不慎撞倒同仁沈江峻，造成
    該員嚴重傷害，公司運作蒙受損害。此行為嚴重違反公司規
    定，依人事管理規則（以下簡稱為系爭規則）第18條第18項
    規定『違反勞工安全衛生規定措施，致公司蒙受重大損害者
    』予以解僱」，並於96年10月17日將原告勞工保險退保。然
    被告雖以人事規則之規定解僱原告，惟系爭規則原告並未看
    過，被告既未報請主管機關核備並公開揭示，依勞動基準法
    第70、71條規定該系爭規則應為無效。再者被告對於工作場
    所場地之規劃不完善，致原告不慎傷及同事沈江峻之一事，
    被告亦有過失，且同事沈江峻之傷勢並未造成被告重大損失
    。另被告之員工亦有撞傷其他員工及廠商之前例，但被告未
    曾將之解僱，卻將原告解僱，顯不公平。又原告擔任堆高機
    駕駛工作之年資以16年，月薪近新臺幣（下同）4 萬元，被
    告若重新聘用新進人員，僅需月薪26,000元之人事成本，故
    被告於96年開始即藉故記過扣薪，並於96年初及9 月間以原
    告裝櫃作業有疏失各賠償16,000元、4, 000元，並記大過一
    支，被告顯藉故解僱原告，並非原告有造成如何重大損害而
    解僱。是被告之解僱並不合法，原告為保權益，已於96年1
    1 月13日以高雄48支局第349 號存證信函，依勞動基準法第
    14條第1 項第6 款終止兩造間之勞動契約，爰依勞基法第14
    、17條提起本訴；並聲明求為判決：(一)被告應給付原告646,
    800 元，及自及自起訴狀繕本送達之翌日起至清償日止，按
    年息百分之5 計算利息；(二)原告願供現金或等值之銀行可轉
    讓定期存單或其他有價證券為擔保，請准宣告假執行。
二、被告則以：下列情詞置辯，並聲明求為判決：(一)駁回原告之
    訴；(二)如受不利判決，被告願供擔保請准宣告免為假執行。
（一）原告於駕駛堆高機作業時，常不遵守被告之倉儲課與勞務
      組之勞工安全衛生規定，罔顧他人安全，經主管多次勸導
      ，仍一意孤行。原告於96年10月5 日在出口倉駕駛堆高機
      進行裝貨作業時，因貨物過高擋住視線，詎原告仍不遵守
      必須後退行駛之規定，仍任意往前行進，並邊行進邊升高
      堆高機虎牙，復其本應駕駛堆高機出倉庫門口右轉，進入
      白線內車道再行進至倉庫斜對面裝櫃區，卻因看不到前方
      ，以致駛出倉庫門右轉後未行駛於白線內車道，而於白線
      外貨車區內自同事沈江峻後方將沈江峻撞倒，並拖行至車
      道內一段距離仍不自知。經他人喊停始停車，因而造成同
      事沈江峻沈江峻胸部挫傷併左胸肋骨骨折、左側創傷性氣
      胸及血胸、及左手摩擦傷、左肩岬骨骨折、頸椎椎間盤突
      出、雙手腕隧道症候群併多重神經病變等重大傷害。本件
      事故之發生，係因原告違反勞工安全衛生規定措施所致，
      原告實屬重大過失，且情節重大，被告依勞動基準法第12
      條第4 項、工作規則第18條第18項規定解僱原告，於法有
      據，而原告爭執之工作規則亦經被告檢送高雄市政府勞工
      局核備，經高雄市政府同意備查，兩造均應遵守該規則，
      並受其拘束，原告主張該規則無效，實無理由。
（二）被告於出口倉前規劃白線6 米寬之堆高機行進路線，倉庫
      出口處均設有行人斑馬線，且倉庫門約寬6 米，該場地規
      劃並無不完善之處，若原告遵守倒車行駛進入白線內之堆
      高機行進路線，則必定不會因視線被遮蔽而駛入線外貨物
      區（該區非原告堆高機行駛路線），而撞倒於貨物區內之
      同事沈江峻，故本件事故歸責於原告之重大過失，原告主
      張被告亦有缺失，實屬卸責之詞。又同事沈江峻，任職公
      司20多年，於94年退休後，又再受僱於被告，現因該事故
      造成重大傷害，日常生活無法自理，已無法再駕駛堆高機
      ，只能作簡單督導、巡視倉庫的工作，且沈江峻每月薪資
      36,240元，被告除依法給付其10、11月治療期間薪資共7
      萬多元之外，並需於其治療期間雇用新進人員代替其工作
      ，及由其員工王高壽代理其組長職位，被告因而額外支出
      15多萬元，而沈江峻已無法再駕駛堆高機，被告必須繼續
      額外僱用堆高機司機，往後每月需支出堆高機司機薪資，
      故被告所受之損害實屬重大，原告主張被告並無損害，解
      僱原告於法不合云云，顯與事實不符。
（三）另原告主張王高壽及章勝雄曾駕駛堆高機傷人，卻未遭被
      告解僱，現解僱原告實屬不公平云云。然該2 人之事件，
      與駕駛堆高機無關，而係受傷員工自己之過失所致而導致
      受傷，原告本身不遵守勞工安全規定，造成同仁及被告重
      大損失及傷害，不知反省，而以王高壽、章勝雄完全無關
      不相似之案件主張受到不公平之待遇，顯無理由。
（四）綜上所述，被告為公司其他員工之生命安全及內部員工之
      管理，就原告上揭重大違規行為依勞動基準法第12 條 第
      4 項、工作規則第18條第18項規定解雇原告，不發給資遣
      費，於法有據。至原告離職前之平均薪資應為37,377元，
      非原告主張39,600元，原告薪資明細中之全勤獎金及車機
      保養獎金，均為獎勵員工之措施，屬於恩惠性給與，並非
      勞務報酬，不得列入平均工資計算，而原告解雇前6 個月
      工資應為38,000（本薪24,400＋職務加給4,000 元＋超時
      津貼4,000 元＋伙食津貼1,500 ＋交通津貼1,100 元＋兼
      職津貼3,000 元＝38,0 0 0元），故平均工資應為37,377
      元，非如原告所主張之39,600元
三、兩造所不爭執之事實：
（一）原告訴請被告給付資遣費前，業經高雄市政府調解不成立
      ，有高雄市政府開會通知單、高雄市政府勞資爭議調解申
      請書及高雄市政府函在卷可參。
（二）原告自80年6 月18日起受雇於被告，擔任堆高機司機，被
      告於96年10月16日公告將於原告解僱，原告自80年6 月18
      日起至90年10月15日止，年資為16年3 月又27天。
（三）原告於96年10月5 日駕駛堆高機時，因過失至撞倒同事沈
      江峻至沈江峻胸部挫傷併左胸肋骨骨折、左側創傷性氣胸
      及血胸、及左手摩擦傷、左肩岬骨骨折、頸椎椎間盤突出
      、雙手腕隧道症候群併多重神經病變等傷害，並曾於加護
      病房治療，有高雄市立小港醫院診斷證明書在卷可參。
（四）原告於95年12月28日，因作業疏失造成公司商譽受損，記
      申誡一次，並賠償損失1/10之金額;96 年9 月28日原告因
      裝櫃作業一再疏失，記大過一次，賠償4,000 元，有被告
      公告及客戶申訴函在卷可參。
四、則本件之爭執點即在於：
（一）被告公司制訂之系爭規則是否有效？
（二）被告公司終止兩造間之勞動契約是否合法？
（三）原告得否依勞動基準法第14條第1 項第6 款終止兩造間之
      勞動契約，並依勞動基準法第17條請求資遣費？又得請求
      之資遣費為若干? （含原告離職前之平均薪資為若干? ）
五、本院之判斷：
（一）被告公司制訂之系爭規則是否有效？
    (一)查在現代勞務關係中，因企業之規模漸趨龐大受僱人數超
      過一定比例者，僱主為提高人事行政管理之效率，節省成
      本有效從事市場競爭，就工作場所、內容、方式等應注意
      事項，及受僱人之差勤、退休、撫恤及資遣等各種工作條
      件，通常訂有共通適用之規範，俾受僱人一體遵循，此規
      範即工作規則。勞工與雇主間之勞動條件依工作規則之內
      容而定，有拘束勞工與雇主雙方之效力，而不論勞工是否
      知悉工作規則之存在及其內容，或是否予以同意，除該工
      作規則違反法律強制規定或團體協商外，當然成為僱傭契
      約內容之一部。如雇主違反勞動基準法第70條工作規則應
      報請主管機關核備後公開揭示之規定，僅係雇主應受同法
      第79條第1 款規定處罰之問題；苟該工作規則未違反強制
      或禁止規定，仍屬有效（最高法院88年度台上字第1696號
      判決、81年度台上字第2492號判決意旨參照）。
    (二)經查，本件原告所訂定之系爭規則，既已制定實施，且內
      容包含服務守則、聘僱及解雇等事項，有原告所提之系爭
      規則（見本院卷第97至112 頁）在卷可稽；參照勞動基準
      法第70條之規定，系爭規則在性質上應為工作規則。系爭
      規則已經高雄市政府之同意備查，有高雄市政府95年7 月
      17日高市府勞二字第0950036548號函（見本院卷第33頁）
      在卷可稽；原告復未提出系爭規則有何違反強制、禁止規
      定，或違反團體協商之處，揆諸前開論述，堪認系爭規則
      應屬有效；是不論原告是否知悉系爭規則之存在或內容，
      或是否予以同意，或被告有無公告，系爭規則均已成為兩
      造間勞動契約之一部分。
（二）被告公司終止兩造間之勞動契約是否合法？
    (一)按勞動基準法第12條第1 項第4 款規定，勞工有違反勞動
      契約或工作規則，情節重大者，雇主得不經預告終止契約
      。所謂「情節重大」，係屬不確定之法律概念，不得僅就
      雇主所訂工作規則之名目條列是否列為重大事項作為決定
      之標準，須勞工違反工作規則之具體事項，客觀上已難期
      待雇主採用解僱以外之懲處手段而繼續其僱傭關係，且雇
      主所為之懲戒性解僱與勞工之違規行為在程度上須屬相當
      ，方符合上開勞動基準法規定之「情節重大」之要件。則
      勞工之違規行為態樣、初次或累次、故意或過失違規、對
      雇主及所營事業所生之危險或損失、勞雇間關係之緊密程
      度、勞工到職時間之久暫等，均為是否達到懲戒性解僱之
      衡量標準（最高法院95年度台上字第2465號判決意旨可供
      參照）。本件被告公司係依其制訂之系爭規則第18條第18
      項：「本公司員工有下列情事之一，經查證屬實或有具體
      事證者，得不經預告逕予解雇，不發給資遣費。... 18.違
      反勞工安全衛生規定措施，致公司蒙受重大損害者」之規
      定，解雇原告，有被告公司96年10月16日96聯管字第107
      號公告（見本院卷第15頁）在卷可稽；因該項所謂「重大
      損失」並無確定之標準，本院參酌勞動基準法之立法目的
      在規範勞動條件之最低標準，以及勞工安全衛生之相關規
      定及規則，實係為保謢全體受僱勞工所為之必要措施，如
      不嚴格予以要求，將導致現場作業之勞工處於危險之狀況
      ，故將嚴格遵守勞工安全衛生之規定，列為工作規則之必
      要內容，尚稱合理，並以勞工若違反勞工安全之相關規則
      ，認已違反勞動契約或工作規則，並在參酌個案之具體狀
      況，以及被告公司是否蒙受重大損害等綜合判斷下，認定
      是否已達勞動基準法第第12條第1 項第4 款規定，亦稱妥
      適。是以如認本件原告違反勞動契約或工作規則情節重大
      ，造成被告公司之損失，原告應屬違反系爭規則第18條第
      18項之規定，被告公司將其解雇即為合法。
    (二)經查，原告任職於被告公司已16年餘，且被告公司多次舉
      辦教育訓練，原告亦曾經參加，有座談會紀錄（見本院卷
      第39至44頁）在卷可參；雖原告主張被告公司所舉辯之教
      育訓練，僅係為應付勞檢所之檢查，並未正式開會云云。
      惟證人即被告公司之員工沈江峻已來院證稱：座談會紀錄
      之內容經理全部在開會時有講過等語（見本院卷第121 頁
      ），故原告上開主張並無足採之處，原告應對於駕駛堆高
      機時之作業規定知之甚詳，亦應明知於駕駛堆高機載貨行
      駛時，如貨高超過駕駛視線，必須後退行駛以策安全之規
      定。惟原告於事發當日駕駛堆高機時，視線已遭貨物遮蔽
      ，卻未倒退行駛而以正面繼續前進，此經有證人沈江峻，
      及另一證人即被告公司之員工王珠霖來院證稱屬實（見本
      院卷第119 、123 頁）；且證人王珠霖亦稱：「前幾次從
      倉庫到裝櫃區都是用倒退駕駛，後來是在事故發生那一次
      才用往前的方式送貨」（見本院卷第123 頁），故原告該
      次駕駛堆高機顯已違反被告公司規定之勞工安全衛生措施
      即作業規則。又據證人王珠霖所證稱：「‧‧‧我看到原
      告的堆高機撞倒沈江峻，我看到時，沈江峻已經在堆高機
      的車輪下，有被堆高機拖行一小段路」等語（見本院卷第
      122 頁），是原告駕駛堆高機時顯未盡其注意義務，並因
      此致第三人沈江峻受有上開非輕之傷害，應認原告違反被
      告公司規定之勞工安全衛生措施情節實屬重大。
    (三)又原告雖主張被告公司對於原告工作之場地規劃並不完善
      ，就原告之過失傷害行為亦有過失云云；惟因原告駕駛堆
      高機撞傷證人沈江峻之現場，已劃有限制車輛行使之黃、
      白線，有現場照片1 份在卷可憑（見本院卷第48頁），而
      證人沈江峻亦證稱：主管曾指示車輛需在白線內行駛等語
      （見本院卷第121 頁）；然證人沈江峻卻係在白線外之黃
      線內被撞，此經沈江峻到庭陳述明確，並有現場圖1 份在
      卷可憑（見本院卷第119 、133 頁），苟當時原告於事發
      當時確遵守被告公司主管之指示，於白線之內行駛，且在
      視線遭到貨物遮蔽時，已倒車之方式駕駛，衡情自不可能
      發生本件事故，原告主張被告對原告工作之場地規劃並不
      完善云云，實無理由；再參照證人王珠霖前開所證述，原
      告前幾次都是後退駕駛，事故發生那一次才用往前的方式
      送貨；既之前數次原告依規定後退駕駛並未發生事故，是
      尚難認被告公司對於工作場所規劃是否完善，與原告過失
      傷害第三人沈江峻之事故間有因果關係存在。綜上所述，
      原告駕駛堆高機時，視線遭貨物遮蔽，卻未依規定後退行
      駛，致證人沈江峻受有上揭嚴重傷害，且使被告公司於證
      人沈江峻受傷無法工作之期間，猶需支付證人沈江峻之醫
      療費用及全額薪水，此經證人沈江峻來院證述明確（見本
      院卷第121 頁），客觀上確使被告公司受有非輕之損害，
      足認原告確已因違反工作規則，而致生上開事故，且情節
      顯屬重大，被告公司依系爭規則第18條第18項之規定中止
      兩造間之勞動契約應屬合法；且亦符合勞動基準法第12條
      第1 項第4 款之規定。
（三）原告得否請求被告給付資遣費？其請求之金額為若干？
      末按依勞動基準法第12條或第15條規定終止勞動契約者，
      勞工不得向雇主請求加發預告期間工資及資遣費，勞動基
      準法第18條第1 項定有明文。本院既認被告公司終止兩造
      間之勞動契約係屬合法，且符合勞動基準法第12條第1 項
      第4 款之規定，已如前述；是原告請求被告給付資遣費自
      無理由，應予駁回。
六、綜上所述，原告主張被告公司違法終止兩造間之勞動契約，
    洵屬無據；從而，原告依勞動契約法律關係，請求被告給付
    資遣費646,800 元，及自起訴狀繕本送達翌日起至清償日止
    ，按週年利率5%計算之利息，為無理由，應予駁回。原告之
    訴既經駁回，其假執行之聲請即失所附麗，自應一併予以駁
    回。
據上論結，本件原告之訴無理由，爰依民事訴訟法第78條，判決
如主文。
中    華    民    國    97    年    7     月    24    日
                  民事鳳山分庭法  官  李怡諄
正本係照原本作成。
如不服本判決，應於送達後20日內，向本院提出上訴狀並表明上
訴理由，如於本判決宣示後送達前提起上訴者，應於判決送達後
10日內補提上訴理由書（須附繕本）。
中    華    民    國    97    年    7     月    24    日
                              書記官  陳建琪


司法院資訊處製作；財團法人民間司法改革基金會備份。
